ACORDAO-COMPLETO-2521019

ACÓRDÃO 2969/2021 ATA 48/2021 - PLENÁRIO

VISTA, relatada e discutida esta representação da Secretaria de Controle Externo de Aquisições Logísticas - Selog sobre indícios de irregularidades na contratação junto a hospitais privados, pela Secretaria de Saúde do Estado de Roraima-Sesau/RR, de leitos de retaguarda de baixa, média e alta complexidade, para atender à rede pública estadual.
ACORDAM os Ministros do Tribunal de Contas da União, reunidos em sessão do Plenário, ante os motivos expostos pelo Relator e com fundamento nos artigos, 12 § 3º, 26, 28 inc. II, 41, 58, inc. II, e 60 da Lei 8.443/1992, c/c os artigos 217, 235, 237, inc. VI, e 268, inc. II, do Regimento Interno do TCU, em:
9.1. conhecer da representação para, no mérito, considerá-la procedente;
9.2. considerar o Sr. Alexandre Salomão de Oliveira Wilt revel para todos os efeitos, dando-se prosseguimento ao processo;
9.3. rejeitar as razões de justificativa apresentadas pelo Sr. Francisco Monteiro Neto;
9.4. aplicar aos Srs. Francisco Monteiro Neto e Alexandre Salomão de Oliveira Wilt multa individual no valor de R$ 30.000,00 (trinta mil reais) , a serem recolhidas aos cofres do Tesouro Nacional, com atualização monetária calculada da data deste acórdão até a data do pagamento, se este for efetuado após o vencimento do prazo abaixo estipulado;
9.5. fixar prazo de 15 (quinze) dias, a contar das notificações, para comprovação, perante o Tribunal, do recolhimento das dívidas acima imputadas;
9.6. autorizar a cobrança judicial das dívidas, caso não atendidas as notificações;
9.7. autorizar o seu pagamento em até 36 (trinta e seis) parcelas mensais consecutivas, caso venha a ser solicitado pelos responsáveis antes do envio do processo para cobrança judicial;
9.8. fixar o vencimento da primeira parcela em 15 (quinze) dias, a contar do recebimento das notificações, e o das demais a cada 30 (trinta) dias, com incidência dos respectivos encargos legais sobre o valor de cada prestação; 
9.9. alertar os responsáveis que a inadimplência de qualquer parcela acarretará vencimento antecipado do saldo devedor;
9.10. considerar graves as infrações cometidas por Francisco Monteiro Neto e  declará-lo inabilitado, pelo prazo de 5 (cinco) anos, para o exercício de cargo em comissão ou função de confiança no âmbito da Administração Pública;
9.11. encaminhar cópia deste acórdão aos responsáveis e à Secretaria de Estado de Saúde de Roraima, com a informação de que a íntegra do relatório e do voto que o fundamentam pode ser consultada no endereço eletrônico www.tcu.gov.br/acordaos.

Representação acerca de indícios de irregularidades no processo de contratação junto a hospitais privados, pela Secretaria de Saúde do Estado de Roraima-Sesau/RR, de leitos de retaguarda de baixa, média e alta complexidade, para atender à rede pública estadual no enfrentamento da Covid-19.

Estado de Roraima

3. Responsáveis: Alexandre Salomão de Oliveira Wilt (XXX.055.582-XX) e Francisco Monteiro Neto (XXX.181.273-XX)

13.1. Ministros presentes: Bruno Dantas (na Presidência), Walton Alencar Rodrigues, Benjamin Zymler, Augusto Nardes, Aroldo Cedraz, Raimundo Carreiro, Vital do Rêgo e Jorge Oliveira (Relator).
13.2. Ministros-Substitutos presentes: Augusto Sherman Cavalcanti, Marcos Bemquerer Costa e Weder de Oliveira.

JORGE OLIVEIRA

O presente processo cuida de representação autuada em cumprimento ao despacho da Ministra Ana Arraes nos autos do TC-Processo 016.867/2020-3, que versa sobre o acompanhamento das aquisições públicas voltadas ao enfrentamento da Covid-19, exceto as efetuadas pelo Ministério da Saúde, realizado a partir de informações captadas no Diário Oficial da União, Ouvidoria, editais e contratos publicados em sites de órgãos governamentais.
2.	Examina-se a contratação junto a hospitais privados, pela Secretaria de Saúde do Estado de Roraima-Sesau/RR, de leitos de retaguarda de baixa, média e alta complexidade, para atender à rede pública estadual. 
3.	Devidamente informado o processo, adoto como relatório a instrução final da Secretaria de Controle Externo de Aquisições Logísticas - Selog (peça 50) , aprovada pelas chefias imediatas (peças 51 e 52) :
"Instrução de Análise de Audiência
	A. Identificação do Processo

	TC Processo 033.602/2020-4
	Conhecimento; mérito - procedente; rejeição das razões de justificativa; revelia; e aplicação de multa e de sanção de inabilitação para o exercício de cargo em comissão ou função de confiança.

	Unidade Jurisdicionada
	Uasg

	Secretaria de Estado da Saúde de Roraima (Sesau/RR) 
	456961

	Representante
	CNPJ
	Documento de Identificação

	Secretaria de Controle Externo de Aquisições Logísticas (Selog) 
	Não se aplica
	Não se aplica

	Objeto da Contratação

	Contratação de unidades hospitalares com leitos de retaguarda de baixa, média e alta complexidade, para atender à rede pública estadual (peça 5, p. 9, item 2.1) .

	Procedimento Auxiliar de Contratação  
	Modalidade  
	Número dos Contratos

	Não se aplica
	Não se aplica (dispensa de licitação) 
	2/CGUE/2020 e 3/CGUE/2020 (peça 5, p. 119-149 e 151-181) 

	Modo de Disputa
	Tipo

	Não se aplica (dispensa de licitação) 
	Não se aplica

	Vigência
	Valor Contratado

	Seis meses para ambos os contratos, prorrogáveis por períodos sucessivos, enquanto perdurar a necessidade de enfrentamento dos efeitos da situação de emergência de saúde pública, de acordo com a então vigente Medida Provisória 926, de 20/3/2020 (peça 5, p. 121 e 153) .
	R$ 22.680.000,00

	Legislação que Rege o Contrato

	Lei 8.666/1993

	Suspenso por Medida Cautelar?
	Não

	Fase do Contrato

	Foram celebrados dois contratos (2/CGUE/2020 e 3/CGUE/2020 - peça 5, p. 119-149 e 151-181) , em 1º/4/2020, sendo o primeiro com o Hospital Lotty Iris Ltda. (CNPJ 11.509.468/0001-22) , com o valor mensal de R$ 3.060.000,00 e total de R$ 18.360.000,00, e o segundo com o Hospital da Mulher (CNPJ 00.331.474/0001-16) , com o dispêndio mensal de R$ 720.000,00 e total de R$ 4.320.000,00.
Ambos tinham vigência de 1º/4/2020 a 30/9/2020, mas foram anulados em 20/7/2020, juntamente com o processo administrativo da dispensa de licitação (20601.01798/20-08) , conforme informado pela Sesau/RR (peça 15, p. 1-2) e publicado no Diário Oficial do Estado de Roraima (peça 16, p. 17-18) .
Contudo, houve prestação de serviços no período de abril a julho de 2020, o que levou ao reconhecimento de dívidas em abril de 2021, no valor total de R$ 2.816.500,00, com autorização para pagamento concedida em 17/5/2021, segundo informações da Sesau/RR (peças 23-31) .

	B. Identificação dos Responsáveis

	Responsável e CPF
	Representante Legal
	Procuração
	Há Pedido de Sust. Oral?

	Francisco Monteiro Neto (CPF XXX.181.273-XX) 
	Dr. Roberto Guedes de Amorim Filho (OAB 451/RR) 
	Peça 39
	Não

	Alexandre Salomão de Oliveira Wilt (CPF XXX.055.582-XX) 
	Não há
	Não há
	Não

	C. Histórico

Em 14/4/2020, a Selog autuou o TC Processo 016.867/2020-3, por determinação da Ministra-Relatora, com o objetivo de realizar o acompanhamento das aquisições voltadas ao enfrentamento do Covid-19, exceto aquelas efetuadas pelo Ministério da Saúde.
Na ocasião, a Secretaria do TCU no Estado de Roraima (Sec/RR) identificou os seguintes indícios de irregularidades no processo administrativo de dispensa de licitação (20601.01798/20-08) , que deu origem aos contratos 2/CGUE/2020 e 3/CGUE/2020, em exame nos presentes autos:
não formalização adequada do processo administrativo, considerando a inexistência de elementos relativos à documentação jurídica, fiscal e técnica das empresas contratadas, bem como de pareceres jurídicos e de comprovantes de publicação do ato de dispensa de licitação e dos extratos dos contratos na imprensa oficial do estado de Roraima;
ausência de justificativas para a contratação das duas empresas e dos preços pactuados; e
existência de possível conflito de interesse na formalização de uma das contratações, uma vez que o Secretário Adjunto de Saúde do Estado de Roraima à época, Sr. Alexandre Salomão de Oliveira Wilt, seria um dos sócios do Hospital Lotty Iris.
As análises precedentes possibilitaram a materialização desses indícios e, assim, confirmaram as irregularidades que levaram à realização das audiências dos responsáveis, as quais serão examinadas na presente instrução.
	D. Histórico de Comunicações

	Pronunciamento por delegação da Secretária
	Peça 34
	11/6/2021

	Ofícios Encaminhados aos Responsáveis

	Ao Sr. Francisco Monteiro Neto
	Ofício 32617/2021-TCU/Seproc, de 18/6/2021 (peça 35) 

	Ao Sr. Alexandre Salomão de Oliveira
	Ofício 32611/2021-TCU/Seproc, de 18/6/2021 (peça 36) 

	E. Documentos Apresentados em Resposta às Audiências

	Por Francisco Monteiro Neto 

	Razões de justificativa de 15/7/2021 (peça 40) ;
Plano de Contingência do Estado de Roraima para Enfrentamento da Doença pelo Coronavírus 2019 - Covid-19 (peça 42) ; e
Anexo M (Cenário Epidemiológico do Coronavírus em Boa Vista) do Plano Emergencial de Contingenciamento para Covid-19 (peça 41) .

	Por Alexandre Salomão de Oliveira

	Não apresentou razões de justificativa, apesar de ter sido regularmente notificado em 31/8/2021 (peça 48) .

	F. Exame Técnico

Cabe destacar, preliminarmente, que o responsável Alexandre Salomão de Oliveira foi regularmente notificado, em 31/8/2021, por meio do Ofício 32611/2021-TCU/Seproc, de 18/6/2021 (peça 36) , cujo aviso de recebimento consta na peça 48. Porém, deixou de apresentar suas razões de justificativas, motivo pelo qual deve ser considerado revel, nos termos do art. 12, § 3º, da Lei 8.443/1992.
Todavia, a defesa apresentada por Francisco Monteiro Neto poderá ser aproveitada ao responsável acima mencionado, mas apenas no que concerne às circunstâncias objetivas e não em relação aos fundamentos de natureza exclusivamente pessoal, conforme disposto no art. 161 do Regimento Interno/TCU.
F.1. Exame das audiências realizadas:
Razões de justificativa apresentadas por Francisco Monteiro Neto, em resposta ao Ofício 32617/2021-TCU/Seproc, de 18/6/2021 (peça 35) : 
Item a.1: autorizou a contratação das empresas Hospital Lotty Iris Ltda. e Hospital da Mulher, em 27/3/2020, após a elaboração do termo de referência, conforme despacho que consta ao seu final, e celebrou os respectivos instrumentos contratuais 2/CGUE/2020 e 3/CGUE/2020, com as seguintes irregularidades:
a.1.1) ausência, no processo administrativo da licitação, de documentação referente à comprovação de habilitação jurídica, regularidade fiscal e trabalhista e qualificações técnica e econômico-financeira, exigíveis dos contratados, a teor dos itens 12, 13, 18 e 19 do Termo de Referência, assim como de pareceres jurídicos concernentes à regularidade das disposições constantes no mencionado termo de referência e nos termos contratuais;
Norma infringida: art. 4º-F da Lei 13.979/2020 e jurisprudência deste Tribunal, a exemplo dos Acórdão 1405/2011-TCU-Plenário, 6.165/2011-TCU-1ª Câmara, 11.907/2011-TCU-2ª Câmara, 2.575/2009-TCUPlenário e 2.004/2007-TCU-Plenário.
a.1.2) ausência de publicação de informações relativas ao procedimento em tela no sítio oficial específico na internet;
Norma infringida: art. 4º, § 2º, da Lei 13.979/2020.
a.1.3) não realização de estimativa de preços em relação aos referidos itens da dispensa de licitação e não apresentação de justificativa para essa omissão;
Norma infringida: art. 4º-E, § 1º, VI, e § 2º, da Lei 13.979/2020.
a.1.4) ausência de análise da razoabilidade dos preços para a celebração dos contratos, não restando garantida a seleção da proposta mais vantajosa para a administração, tendo em vista, especialmente: não haver justificativas em relação à contratação do mesmo objeto, especificado no termo de referência, por preços distintos, dado que o valor da diária de um leito no contrato firmado com o Hospital da Mulher foi de R$ 600,00 e com o Hospital Lotty Iris, R$ 680,00, de modo que, considerando apenas o parâmetro do menor valor efetivamente avençado, há indício de sobrepreço, na contratação desse último de R$ 80,00 no valor da citada diária; e não haver distinção dos preços praticados em função do tipo de leito contratado (baixa, média e alta complexidade) ;
Norma infringida: art. 3º da Lei 8.666/1993.
a.1.5) indício de conflito de interesse na contratação do Hospital Lotty Iris Ltda. considerando que o quadro societário dessa empresa é composto por parentes de primeiro grau (mãe e irmão) do então Secretário Adjunto de Saúde do Estado de Roraima, Sr. Alexandre Salomão de Oliveira Wilt; e
Norma infringida: art. 9º, III, da Lei 8.666/1993 (por interpretação analógica) , e princípios da igualdade, da impessoalidade e da moralidade, bem como jurisprudência do TCU, a exemplo dos Acórdão 3117/2008-TCU-Segunda Câmara, 3.153/2011-TCU-Plenário, 1.019/2013-TCU-Plenário, 1.620/2013-TCU-Plenário e 702/2016-TCU-Plenário.
a.1.6) não emissão de empenho para a celebração dos contratos e o início da prestação dos serviços.
Norma infringida: art. 60 da Lei 4.320/1964.
Razões de justificativa do responsável:
a) o Ministério da Saúde declarou "Emergência em Saúde Pública de Importância Nacional" no dia 4/2/2020, após a Organização Mundial de Saúde ter declarado "Emergência em Saúde Pública de Importância Internacional", em razão da infecção humana provocada pelo novo Coronavírus (peça 40, p. 1-2) ;
b) o responsável foi nomeado Secretário Adjunto do Estado, em 14/2/2020, ou seja, apenas dez dias após o ato do Ministério da Saúde acima mencionado, e respondeu interinamente pelo cargo de Secretário de Estado da Saúde, até a sua exoneração em 4/5/2020 (peça 40, p. 2) ;
c) não nomeou servidores no curto período em que esteve à frente dessa Secretaria, sendo mantido o quadro de gestões anteriores, em que já havia "escândalos de suposta corrupção na saúde estadual", o que estava sob a investigação de uma Comissão Parlamentar de Inquérito (CPI) estadual (peça 40, p. 2) ;
d) os meses de fevereiro e março de 2020 ficaram estigmatizados pelo pânico decorrente do terror pregado a todo momento pela mídia nacional e internacional sobre as formas, os efeitos e as mortes do contágio decorrente do Covid-19, levando governantes do mundo todo a combater e tratar algo totalmente sem precedentes, invisível e mortal (peça 40, p. 2-3) ;
e) diante da peculiar situação dessa pandemia, quando tudo era tratado como de extrema urgência, pode ter havido algum atropelo processual na tentativa de "contratação da aquisição dos ventiladores pulmonares", mas, em hipótese alguma houve vontade de praticar ato improbo (peça 40, p. 3) ;
f) ao ser nomeado para a Secretaria, assumiu a condução da saúde no Estado juntamente com o chefe do executivo estadual, ciente de que se os reflexos das decisões tomadas fossem bons, o êxito seria do governador e, caso contrário, arcaria com esse ônus (peça 40, p. 3) ;
g) logo após assumir a Secretaria, já lhe foram apresentados contratos da gestão anterior que deveriam ser assinados e, assim pouco pode fazer, pois era salutar garantir a reserva de leitos emergenciais com os únicos hospitais disponíveis no estado fora da rede pública (peça 40, p. 3) ;
h) o período de credenciamento dos leitos ocorreu no ápice da histeria mundial, o que justifica a contratação emergencial, mesmo com os supostos atropelos processuais, porque, afinal, a Administração tinha que se submeter ao mercado ou pessoas morreriam (peça 40, p. 3) ;
i) o estado de Roraima possui apenas três hospitais particulares (UNIMED, Hospital da Mulher e Hospital Lotty Íris) e somente os dois últimos possuíam leitos disponíveis para contratação emergencial de reserva de leitos, além do que o objetivo era de garantir o bem principal protegido pela Constituição, que é vida humana (peça 40, p. 4) ;
j) apesar de todo o desgaste sofrido pelo responsável, devido a repercussões políticas e jurídicas, ainda assim preferiu salvar vidas a "ter em suas mãos mortes de pessoas inocentes ou de ser taxado de homicida por omissão", razão pela qual sua conduta deve ser analisada como aquela inserta no que era possível oferecer naquele momento singular que a humanidade vivia, a qual buscou atender ao princípio da dignidade da pessoa humana (peça 40, p. 4) ;
k) a decisão que deu provimento ao Recurso Especial 414.697/RO no Superior Tribunal de Justiça (STJ) foi no sentido de rechaçar a responsabilidade objetiva na aplicação da Lei 8.429/1992, exigindo a presença de dolo no caso dos arts. 9º e 11, que coíbem o enriquecimento ilícito e o atentado aos princípios administrativos, respectivamente, e ao menos de culpa nos termos do art. 10, que censura os atos de improbidade por dano ao Erário (peça 40, p. 5) ; e
l) requer seja julgada improcedente a ação, nos termos da MP 966/2020, por falta de dolo ou erro grosseiro pela prática de atos relacionados, direta ou indiretamente, com as medidas de enfrentamento da pandemia e o combate aos efeitos econômicos e sociais dela decorrentes (peça 40, p. 6) .
Análise:
Cabe mencionar, inicialmente, que o responsável tece em suas argumentações pequena confusão acerca do objeto das contratações, às vezes fazendo referência a aquisição de equipamentos hospitalares, mais especificamente "respiradores", o que deve ser relevado, em face do princípio do formalismo moderado e da busca da verdade real.
Passando-se à análise da peça defensória, verifica-se que o responsável deixou de contestar quase todas as irregularidades que lhe foram imputadas em sua audiência, uma vez que se apoiou essencialmente na tentativa de defesa da sua boafé.
A única exceção foi em relação ao indício de conflito de interesse na contratação do Hospital Lotty Iris Ltda., cujo quadro societário era composto por parentes de primeiro grau do então Secretário Adjunto de Saúde do Estado de Roraima, Sr. Alexandre Salomão de Oliveira Wilt.
Neste ponto, o responsável alegou que um dos hospitais particulares, no caso a Unimed, não tinha disponibilidade de leitos para contratação emergencial, mas não comprovou o fato. Há que se considerar que, se essa unidade de saúde tivesse sido realmente consultada à época da dispensa, sua manifestação deveria ter sido acostada aos autos do procedimento administrativo e trazida ao presente processo juntamente com suas razões de justificativa. Por esse motivo, seu argumento não merece guarida.
Também não deve ser acolhida a alegação de que a sua responsabilidade era diminuta por ter estado à frente da Secretaria e Saúde por curto período (de 14/2 a 4/5/2020) , quando vários contratos lhe teriam sido encaminhados supostamente apenas para sua assinatura, e, ainda, que o quadro de servidores era o mesmo de gestões anteriores, as quais estavam envoltas em escândalos de corrupção.
Cabe destacar que todos os procedimentos que levaram às contratações em comento ocorreram num intervalo de apenas dezesseis dias, de 16/3 a 1º/4/2020, insertos integralmente na sua gestão e se constituíram desde a sua inciativa até a sua aprovação e celebração dos contratos.
Mais detalhadamente, há que se mencionar o Sr. Francisco Monteiro Neto foi o demandante dos serviços, cujo ato se materializou ao emitir o pedido de requisição de material/serviço 104/2020 (peça 17, p. 1) , em 16/3/2020; autorizou a contratação, em 27/3/2020, por meio do despacho aposto ao final do termo de referência (peça 17, p. 9-27) ; e assinou os instrumentos contratuais (peça 17, p. 119-149 e 151-181) , em 1º/4/2020.
Ademais, todos esses atos foram praticados sem a comprovação de habilitação jurídica, regularidade fiscal e trabalhista e qualificações técnica e econômico-financeira dos contratados; sem a emissão de pareceres jurídicos; sem a publicação de informações relativas às dispensas de licitação no sítio oficial específico na internet; sem estimativa de preços ou de justificativa para sua omissão; sem análise da razoabilidade dos preços; e sem a emissão de empenho.
Ressalte-se que a situação emergencial decorrente da pandemia levou à instituição da Lei 13.979/2020, de 6/2/2020, a qual dispôs, dentre outras medidas, sobre regramento excepcional e subsidiário à Lei 8.666/1993 para a dispensa de licitação destinada à aquisição de bens, serviços e insumos de saúde visando ao seu enfrentamento naquela ocasião.
Assim, todo o temor relacionado à pandemia, que foi aventado pelo defendente, não bastaria para justificar o afastamento integral da legalidade, pois a possibilidade de contratações mais céleres estava prevista e salvaguardada pela legislação, mais especificamente nas normas acima citadas, cujos procedimentos não demandariam lapso temporal desarrazoado com aquela situação emergencial, podendo, no máximo, estender-se por alguns dias.
Dessa forma, não se trata de meros "atropelos processuais" ou "erros grosseiros", conforme defendido pelo responsável, mas sim, de uma série de atos praticados em violação à lei.
Cabe mencionar, ainda, que, consoante o exposto na instrução anterior (peça 33, p. 4, parágrafos 68) , a qual embasou a realização de sua audiência, o Secretário de Saúde que sucedeu esse responsável reconheceu expressamente a maior parte dessas irregularidades, quando promoveu, em 20/7/2020, a anulação do processo administrativo de dispensa e, consequentemente, dos contratos dele decorrentes (termo de anulação na peça 16, p. 1-2) .
Dentre essas irregularidades, salta aos olhos aquela referente à celeridade incomum dos procedimentos, a ponto de as propostas de preços dos hospitais terem sido apresentadas, em 2 e 4/4/2020 (peça 17, p. 61 e 89) , ou seja, após a celebração dos contratos, que ocorreu no dia 1º/4/2020. A urgência para se combater a pandemia jamais poderia ser capaz de inverter a evolução cronológica natural dos fatos.
Com relação à alegada decisão do STJ sobre o instituto da "responsabilização objetiva", o agente se apoia na tipificação de "atos de improbidade administrativa", nos termos da Lei 8.429/1992, afeita a ações cíveis e, portanto, estando sob a tutela judicial. Essa norma não é aplicável aos processos de controle externo do TCU, os quais possuem regramento próprio, no caso a Lei 8.443/1992 e, subsidiariamente, o Código de Processo Civil.
Tampouco lhe poderia socorrer a MP 966/2020, uma vez que foi editada em 13/5/2020, ou seja, posteriormente às contratações em comento, e teve sua vigência expirada em 21/9/2020, pois não foi convertida em lei. Ainda que fosse de outra forma, o "erro grosseiro" previsto no seu art. 1º, como impeditivo para a responsabilização de agentes, em atos relacionados à pandemia, também não estaria configurado no caso concreto, uma vez que, conforme mencionado anteriormente nesta instrução, toda a sua conduta se desviou da legalidade.
Neste caso, o art. 58, II, da Lei 8.443/1992 estabelece a possibilidade de aplicação de sanção aos responsáveis por "ato praticado com grave infração à norma legal ou regulamentar de natureza contábil, financeira, orçamentária, operacional e patrimonial", motivo pelo qual essa tese do defendente também não deve ser acolhida.
Ademais, a violação contumaz a preceitos legais em sucessivos atos praticados pelo agente não se coaduna com a conduta média esperada de um gestor público, titular, ainda que interinamente, de uma Secretaria de Estado da Saúde. Assim, não se configura em seu benefício o disposto no art. 22 do Decreto-Lei 4.657/1942.
Portanto, considerando todo o exposto, conclui-se que o responsável não obteve êxito em afastar as irregularidades que lhe foram imputadas, tampouco demonstrar que tenha praticado os atos por boa-fé, razão pela qual devem ser rejeitadas integralmente suas razões de justificativa, em face da violação aos arts. 4º, § 2º, 4º-E, § 1º, VI, e § 2º, e 4º-F da Lei 13.979/2020, bem como aos arts. 3º e 9º, III, da Lei 8.666/1993, ao art. 60 da Lei 4.320/1964, aos princípios da igualdade, da impessoalidade e da moralidade e à jurisprudência deste Tribunal, a exemplo dos Acórdão 1405/2011-TCU-Plenário, 6.165/2011-TCU-1ª Câmara, 11.907/2011-TCU-2ª Câmara, 2.575/2009-TCU-Plenário, 2.004/2007-TCU-Plenário, 3.117/2008-TCU-2ª Câmara, 3.153/2011-TCU-Plenário, 1.019/2013-TCU-Plenário, 1.620/2013-TCU-Plenário e 702/2016-TCU-Plenário.
Ausência de razões de justificativa do Sr. Alexandre Salomão de Oliveira Wilt, em resposta ao Ofício 32611/2021-TCU/Seproc, de 18/6/2021 (peça 36) : 
Item b.1: conflito de interesse na contratação do Hospital Lotty Iris Ltda. considerando que o quadro societário dessa empresa é composto por parentes de primeiro grau (mãe e irmão) do então Secretário Adjunto de Saúde do Estado de Roraima, Sr. Alexandre Salomão de Oliveira Wilt.
Norma infringida: art. 9º, III, da Lei 8.666/1993 (por interpretação analógica) , e princípios da igualdade, da impessoalidade e da moralidade, bem como jurisprudência do TCU, a exemplo dos Acórdão 3117/2008-TCU-Segunda Câmara, 3.153/2011-TCU-Plenário, 1.019/2013-TCU-Plenário, 1.620/2013-TCU-Plenário e 702/2016-TCU-Plenário.
Análise:
Conforme mencionado anteriormente, apesar de revel, a defesa apresentada por Francisco Monteiro Neto poderia ser-lhe aproveitada em relação às circunstâncias objetivas dos fatos, nos termos do art. 161 do Regimento Interno/TCU.
Todavia, o responsável Francisco Monteiro Neto não conseguiu afastar a ausência de conflito de interesse na contratação do Hospital Lotty Iris Ltda., uma vez que não trouxe aos autos comprovação de ter, de fato, consultado o Hospital da Unimed a respeito da possibilidade de contratação emergencial de leitos.
Dessa forma, remanesce a irregularidade que lhe foi imputada, com violação ao art. 9º, III, da Lei 8.666/1993 (por interpretação analógica) , e princípios da igualdade, da impessoalidade e da moralidade, bem como jurisprudência do TCU, a exemplo dos Acórdão 3117/2008-TCU-Segunda Câmara, 3.153/2011-TCU-Plenário, 1.019/2013-TCU-Plenário, 1.620/2013-TCU-Plenário e 702/2016-TCU-Plenário.
	G. Conclusão

Considerando a proposta de rejeição integral das razões de justificativas apresentadas por Francisco Monteiro Neto e a revelia de Alexandre Salomão de Oliveira Wilt, deverão ser mantidos os termos da matriz de responsabilização inserta à peça 32 dos presentes autos, aplicando-lhes a sanção prevista no art. 58, II, da Lei 8.443/1992 c/c o art. 268, II, do Regimento Interno do TCU.
Especificamente em relação ao Sr. Francisco Monteiro Neto, tendo em vista que todo o processo de contratação, desde a sua demanda até a celebração dos contratos, foi pautado sem amparo legal na sua conduta, deve, também, ser-lhe aplicada a sanção de inabilitação para o exercício de cargo em comissão ou função de confiança no âmbito da Administração Pública pelo período de cinco a oito anos, nos termos do art. 60 da Lei 8.443/1992.
Quanto ao mérito, tendo em vista que os agentes não obtiveram êxito em afastar todas as irregularidades aventadas na peça inicial, deve a presente representação ser julgada procedente.
	H. Impacto dos Encaminhamentos Propostos

	Haverá impacto relevante na Unidade Jurisdicionada e/ou na sociedade, decorrente dos encaminhamentos propostos?
	Não

	I. Pedido de Ingresso aos Autos, de Informações/Vistas/Cópias, e de Sustentação Oral

	Há pedido de ingresso aos autos feito por terceiros?
	Não

	Há pedido de informações/vistas/cópia do processo?
	Não

	Há pedido de sustentação oral feito por terceiros?
	Não

	J. Processos Conexos, de Contas e Apensos

	Há processos conexos noticiando possíveis irregularidades na contratação ora em análise?
	Não

	Há processos de contas referentes ao (s) exercício (s) em que as irregularidades ocorreram?
	Não

	Há processos apensos?
	Não

	K. Proposta de Encaminhamento

Em razão do exposto, propõe-se:
1.1. conhecer o presente processo como representação, satisfeitos os requisitos de admissibilidade constantes no art. 113, § 1º, da Lei 8.666/1993, c/c o art. 237, inciso VI e parágrafo único, do Regimento Interno/TCU, e no art. 103, § 1º, da Resolução - TCU 259/2014;
1.2. no mérito, considerar a presente representação procedente;
1.3. considerar revel o responsável Alexandre Salomão de Oliveira Wilt (CPF 614.055.58253) , nos termos do art. 12, § 3º, da Lei 8.443/1992;
1.4. rejeitar as razões de justificativa apresentadas por Francisco Monteiro Neto (CPF XXX.181.273-XX) , em relação aos itens "a.1" a "a.1.6" da audiência, aplicando-lhe a multa prevista no art. 58, inciso II, da Lei 8.443/1992, c/c o art. 268, II, do Regimento Interno do TCU, fixando prazo de quinze dias, a contar da notificação, para que comprove, perante este Tribunal (art. 214, III, "a", dessa mesma norma regimental) , o recolhimento da dívida aos cofres do Tesouro Nacional, atualizada monetariamente desde a data do presente acórdão até a do efetivo recolhimento, se for paga após o vencimento, na forma da legislação em vigor;
1.5. aplicar ao responsável Alexandre Salomão de Oliveira Wilt (CPF XXX.055.582-XX) , em relação ao item "b.1" da audiência, a multa prevista no art. 58, inciso II, da Lei 8.443/1992, c/c o art. 268, II, do Regimento Interno do TCU, fixando prazo de quinze dias, a contar da notificação, para que comprove, perante este Tribunal (art. 214, III, "a", dessa mesma norma regimental) , o recolhimento da dívida aos cofres do Tesouro Nacional, atualizada monetariamente desde a data do presente acórdão até a do efetivo recolhimento, se for paga após o vencimento, na forma da legislação em vigor
1.6. autorizar, caso requerido, nos termos do art. 26 da Lei 8.443/1992, e do art. 217 do Regimento Interno do TCU, o parcelamento das dívidas em até 36 meses, com a atualização monetária e os correspondentes acréscimos legais, esclarecendo aos responsáveis que a falta de pagamento de qualquer parcela importará no vencimento antecipado do saldo devedor, sem prejuízo das demais medidas legais;
1.7. autorizar, desde logo, nos termos do art. 28, inciso II, da Lei 8.443/1992, a cobrança judicial da dívida;
1.8. inabilitar o responsável Francisco Monteiro Neto (CPF XXX.181.273-XX) para o exercício de cargo em comissão ou função de confiança no âmbito da Administração Pública pelo período de cinco a oito anos, nos termos do art. 60 da Lei 8.443/1992;
1.9. informar à Secretaria de Estado da Saúde de Roraima (Sesau/RR) do acórdão que vier a ser proferido, destacando que o relatório e o voto que fundamentam a deliberação ora encaminhada podem ser acessados por meio do endereço eletrônico www.tcu.gov.br/acordaos;
1.10. encaminhar cópia da deliberação que vier a ser proferida aos responsáveis ouvidos em audiência: Francisco Monteiro Neto (CPF XXX.181.273-XX) e Alexandre Salomão de Oliveira Wilt CPF XXX.055.582-XX) , bem como ao representante legal do primeiro.
É o relatório.

Roberto Guedes de Amorim Filho (451/OAB-RR), representando Francisco Monteiro Neto.

Não atuou

REPRESENTAÇÃO. AQUISIÇÃO PÚBLICA VOLTADA AO ENFRENTAMENTO DA COVID-19. CONTRATAÇÃO, PELA SECRETARIA DE SAÚDE DO ESTADO DE RORAIMA-SESAU/RR, DE LEITOS DE RETAGUARDA DE BAIXA, MÉDIA E ALTA COMPLEXIDADE. IRREGULARIDADES. AUDIÊNCIAS. REVELIA. REJEIÇÃO DAS RAZÕES DE JUSTIFICATIVAS APRESENTADAS POR UM DOS RESPONSÁVEIS. PROCEDÊNCIA. MULTA. INABILITAÇÃO.

REPRESENTAÇÃO (REPR)

Trata o presente processo de representação autuada em cumprimento ao despacho da Ministra Ana Arraes nos autos do TC-Processo 016.867/2020-3, que versa sobre o acompanhamento das aquisições públicas voltadas ao enfrentamento da Covid-19, exceto as efetuadas pelo Ministério da Saúde, realizado a partir de informações captadas mediante Diário Oficial da União, Ouvidoria, editais e contratos publicados em sítios de órgãos governamentais na Internet.
2.	O despacho decorreu da identificação pela Secretaria do TCU no estado de Roraima (Sec/RR) dos seguintes indícios de irregularidades, no processo de contratação junto a hospitais privados, pela Secretaria de Saúde do Estado de Roraima-Sesau/RR, de leitos de retaguarda de baixa, média e alta complexidade, para atender à rede pública estadual:
 a) o processo administrativo não foi devidamente formalizado, inexistindo elementos relativos à documentação jurídica, fiscal e técnica das empresas contratadas, pareceres jurídicos e comprovantes de publicação do ato de dispensa de licitação, caso tenha sido essa a forma adotada, e dos extratos dos contratos na imprensa oficial do estado de Roraima;
b) não houve justificativas para a contratação das duas empresas e dos preços pactuados; e
c) possível conflito de interesse, uma vez que o Secretário Adjunto de Saúde do Estado de Roraima, Sr. Alexandre Salomão de Oliveira Wilt, seria sócio do Hospital Lotty Iris, uma das contratadas.
3.	Inicialmente foram promovidas diligência e oitiva da Secretaria de Saúde do Estado de Roraima (Sesau) .
4.	Na oportunidade, a Sesau, por meio do seu novo titular, Marcelo de Lima Lopes, ao notificar que anulou o processo administrativo da contratação, reconheceu a maior parte das irregularidades, informando, ademais, que as avenças tinham sido assinadas ante mesmo da apresentação das propostas de preços pelas contratadas.
5.	Diante disso, realizou-se a audiência do então Secretário de Saúde, Francisco Monteiro Neto, em razão das seguintes irregularidades:
a) ausência, no processo administrativo da licitação, de documentação referente à comprovação de habilitação jurídica, regularidade fiscal e trabalhista e qualificações técnica e econômico-financeira, exigíveis dos contratados, assim como de pareceres jurídicos;
b) ausência de publicação de informações relativas ao procedimento em tela no sítio oficial específico na internet;
c) não realização de estimativa de preços em relação aos itens da dispensa de licitação e não apresentação de justificativa para essa omissão;
d) ausência de análise da razoabilidade dos preços para a celebração dos contratos;
e) indício de conflito de interesse na contratação do Hospital Lotty Iris Ltda. considerando que o quadro societário dessa empresa é composto por parentes de primeiro grau (mãe e irmão) do então Secretário Adjunto de Saúde do Estado de Roraima, Sr. Alexandre Salomão de Oliveira Wilt; e
f) não emissão de empenho para a celebração dos contratos e o início da prestação dos serviços.
6.	Também foi chamado em audiência o ex-Secretário Adjunto de Saúde, Alexandre Salomão de Oliveira Wilt, em face do conflito de interesse na contratação do Hospital Lotty Iris Ltda, de propriedade de parentes seus de primeiro grau (mãe e irmão) .
7.	Devidamente notificados, apenas o Sr. Francisco Monteiro Neto apresentou razões de justificativas, que foram examinadas pela Selog. Concluiu a unidade técnica que " (...) o responsável deixou de contestar quase todas as irregularidades que lhe foram imputadas em sua audiência, uma vez que se apoiou essencialmente na tentativa de defesa da sua boafé".
8.	Tentou o responsável apenas justificar a contratação do Hospital Lotty Iris sob a alegação de que " (...) um dos hospitais particulares, no caso a Unimed, não tinha disponibilidade de leitos para contratação emergencial, mas não comprovou o fato. Há que se considerar que, se essa unidade de saúde tivesse sido realmente consultada à época da dispensa, sua manifestação deveria ter sido acostada aos autos do procedimento administrativo e trazida ao presente processo juntamente com suas razões de justificativa".
9.	Assim sendo, propõe a Selog que seja considerado revel o Sr. Alexandre Salomão de Oliveira Wilt, que sejam rejeitadas as alegações de defesa do Sr. Francisco Monteiro Neto, aplicando- se a ambos a multa prevista no art. 58, inc. II, da Lei 8.443/1992, inabilitando-se, ainda, esse último para o exercício de cargo em comissão ou função de confiança, consoante previsto no art. 60 da lei retromencionada.
10.	Este é o quarto processo que relato recentemente de responsabilidade da Secretaria de Saúde do Estado de Roraima, tratando de contratações para o enfrentamento da Covid-19 (TC- Processo 022.557/2020-2 - aquisição de ventiladores, TC-Processo 024.646/2020-2 - aquisição de materiais médico-hospitalares e TC-Processo 024.649/2020-1 - compra de equipamento de proteção individual) , em que se verifica a adoção de um conjunto de procedimentos irregulares sob o pretexto da emergência sanitária vivenciada.
11.	 Como já disse nos casos anteriores, a circunstância dramática da pandemia pode, e deve, justificar a simplificação e a desburocratização de procedimentos administrativos, notoriamente morosos, para viabilizar o premente tratamento dos infectados pelo coronavírus, tal como a contratação de leitos hospitalares tratada nestes autos. Essa necessidade, inclusive, tem sido reconhecida e contemplada pelo ordenamento jurídico nacional. Cito, de forma exemplificativa, a edição das Leis 13.979/2020, 14.010/2020, 14.065/2020 e das Medidas Provisórias 926, 927, 928 e 951, todas de 2020.
12.	Ocorre, entretanto, que a inobservância de regras comezinhas de contratação pública termina por impedir a consecução da finalidade desejada, acarretando prejuízos ainda maiores para a população, que deixou de contar com leitos de internação privados, contratados pela Sesau no ápice da pandemia, em função das irregularidades apuradas no processo de contratação.
13.	No caso em análise, cito, a título de exemplo, o fato de que as propostas de preços oferecidas pelos hospitais contratados foram apresentadas após o início da prestação dos serviços. Menciono, também, a falta da prévia emissão de empenho e a ausência dos termos contratuais.
14.	É ainda digno de repúdio a contratação pelo gestor público de leitos de hospital de propriedade de parentes, diante do manifesto conflito de interesses e da violação dos princípios constitucionais da moralidade e da impessoalidade.
15.	Assim, por seus lídimos fundamentos, concordo com a instrução técnica, e entendo que as condutas dos responsáveis merecem uma justa apenação.
16.	Proponho, com efeito, que se aplique ao ex-Secretário de Saúde, Sr. Francisco Monteiro Neto e ao ex-Secretário Adjunto de Saúde, Alexandre Salomão de Oliveira Wilt, a multa individual do art. 58, inc. II, da Lei 8.443/92, no valor de R$ 30.000,00, bem como a inabilitação do primeiro para o exercício de cargo em comissão ou função de confiança no âmbito da Administração Pública pelo prazo de 5 anos, com fundamento no art. 60 da mencionada Lei.
	Ante o exposto, VOTO pela adoção da minuta de acórdão que submeto a este Colegiado.
TCU, Sala das Sessões, em 8 de dezembro de 2021.
JORGE OLIVEIRA 
Relator